---
title: "Explorando los Componentes del Marco MDEA"
output: rmarkdown::html_vignette
vignette: >
  %\VignetteIndexEntry{Explorando los Componentes del Marco MDEA}
  %\VignetteEngine{knitr::rmarkdown}
  %\VignetteEncoding{UTF-8}
---

```{r, include = FALSE}
knitr::opts_chunk$set(
  collapse = TRUE,
  comment = "#>",
  warning = FALSE,
  message = FALSE
)

# Verificar conectividad con la API del SINIA
has_api <- tryCatch({
  con <- url("https://wp.bex.pe/portal/wp-json/esam/v1/website/marcos-ordenadores/mdea/indice-estadisticas", "r")
  close(con)
  TRUE
}, error = function(e) FALSE)
```

## El Marco para el Desarrollo de las Estadísticas Ambientales (MDEA)

El **Marco para el Desarrollo de las Estadísticas Ambientales (MDEA / FDES)** de las Naciones Unidas es la estructura metodológica internacional adoptada por el Ministerio del Ambiente (MINAM) y el SINIA para ordenar y clasificar las estadísticas ambientales del Perú.

El MDEA organiza las estadísticas en **6 componentes principales**:

| N° | Componente MDEA | Color Temático | Descripción |
|:---:|:---|:---:|:---|
| **1** | **Condiciones y Calidad Ambiental** | `#38B6FF` (Celeste) | Clima, atmósfera, recursos hídricos, suelo, biodiversidad y ecosistemas. |
| **2** | **Recursos Ambientales y su Uso** | `#E07A26` (Ámbar) | Recursos minerales, energéticos, forestales, biológicos y acuáticos. |
| **3** | **Residuos** | `#7B3F7B` (Púrpura) | Generación, gestión, tratamiento y disposición de residuos sólidos y aguas residuales. |
| **4** | **Eventos Naturales y Cambio Climático** | `#2C3E50` (Pizarra) | Desastres naturales, peligros asociados y variables de cambio climático. |
| **5** | **Hábitat Humano y Asuntos Socioambientales** | `#5E8D3B` (Verde Olivo) | Asentamientos humanos, salud ambiental, población expuesta y conflictos socioambientales. |
| **6** | **Protección, Gestión y Participación Ambiental** | `#D4AC0D` (Mostaza) | Gasto ambiental, regulación, áreas protegidas, fiscalización y participación ciudadana. |

---

## Consultando Estadísticas por Componente

```{r setup}
library(siniaR)
library(dplyr)
```

Podemos consultar el catálogo completo bajo el marco MDEA y filtrar por componente según el código numeral:

```{r mdea-catalogo, eval = has_api}
# Descargar el índice completo del marco MDEA
ind_mdea <- sinia_indicadores(marco = "mdea")

# Estadísticas pertenecientes al Componente 1 (Condiciones y Calidad Ambiental)
c1_calidad <- ind_mdea |>
  filter(grepl("^1\\.", numeral))

head(c1_calidad, 8)
```

### Explorando Otros Componentes

```{r otros-componentes, eval = has_api}
# Componente 2: Recursos Ambientales
c2_recursos <- ind_mdea |> filter(grepl("^2\\.", numeral))
head(c2_recursos, 5)

# Componente 3: Residuos
c3_residuos <- ind_mdea |> filter(grepl("^3\\.", numeral))
head(c3_residuos, 5)

# Componente 4: Eventos Naturales y Desastres
c4_eventos <- ind_mdea |> filter(grepl("^4\\.", numeral))
head(c4_eventos, 5)

# Componente 5: Hábitat Humano
c5_habitat <- ind_mdea |> filter(grepl("^5\\.", numeral))
head(c5_habitat, 5)

# Componente 6: Gestión y Protección Ambiental
c6_gestion <- ind_mdea |> filter(grepl("^6\\.", numeral))
head(c6_gestion, 5)
```

---

## Marco Propio SINIA

Además del marco MDEA, el SINIA cuenta con un marco temático sectorial nacional que también puede consultarse indicando `marco = "sinia"`:

```{r marco-sinia, eval = has_api}
ind_sinia <- sinia_indicadores(marco = "sinia")
head(ind_sinia, 8)
```
