---
title: "Guía de Inicio Rápido a siniaR"
output: rmarkdown::html_vignette
vignette: >
  %\VignetteIndexEntry{Guía de Inicio Rápido a siniaR}
  %\VignetteEngine{knitr::rmarkdown}
  %\VignetteEncoding{UTF-8}
---

```{r, include = FALSE}
knitr::opts_chunk$set(
  collapse = TRUE,
  comment = "#>",
  warning = FALSE,
  message = FALSE,
  fig.width = 7,
  fig.height = 4.5
)

# Verificar conectividad con la API del SINIA
has_api <- tryCatch({
  con <- url("https://wp.bex.pe/portal/wp-json/esam/v1/website/marcos-ordenadores/mdea/indice-estadisticas", "r")
  close(con)
  TRUE
}, error = function(e) FALSE)
```

## Introducción

El paquete **`siniaR`** proporciona una interfaz directa y programática en R para consultar, estructurar y visualizar las estadísticas ambientales oficiales del Perú desde el portal del **Sistema Nacional de Información Ambiental (SINIA)**, administrado por el **Ministerio del Ambiente (MINAM)**.

A través de `siniaR`, analistas, investigadores y tomadores de decisiones pueden automatizar la extracción de series temporales, consultar fichas técnicas metodológicas y generar visualizaciones reproducibles.

```{r setup}
library(siniaR)
library(dplyr)
library(ggplot2)
```

---

## 1. Descubrimiento y Búsqueda de Indicadores

### Explorar el catálogo temático

Con `sinia_indicadores()` podemos listar todas las estadísticas disponibles organizadas por su árbol temático y código numeral:

```{r indicadores, eval = has_api}
# Listar todos los indicadores bajo el marco MDEA (ONU)
indicadores <- sinia_indicadores(marco = "mdea")
head(indicadores, 10)
```

### Búsqueda por palabra clave

La función `sinia_buscar()` permite buscar estadísticas por términos clave sin distinguir mayúsculas, minúsculas ni tildes:

```{r buscar, eval = has_api}
# Buscar estadísticas relacionadas con calidad del aire o material particulado
aire <- sinia_buscar("pm10")
aire
```

---

## 2. Consulta de la Ficha Técnica Oficial

Cada estadística en el SINIA cuenta con una **Ficha Técnica** estandarizada que detalla la entidad generadora, la fórmula de cálculo, el ámbito geográfico, la periodicidad de los datos y notas explicativas:

```{r ficha, eval = has_api}
# Consultar la ficha técnica del indicador ID = 1 (Temperatura del aire)
ficha <- sinia_ficha(1)
ficha
```

También podemos acceder a cualquiera de sus campos directamente como una lista:

```{r ficha-campos, eval = has_api}
ficha$fuente
ficha$unidad_medida
ficha$periodo_serie
```

---

## 3. Descarga y Transformación de Datos

La función `sinia_datos()` procesa las matrices de datos del SINIA y permite obtenerlas directamente en formato ancho (`"wide"`) o largo (*tidy*, `"long"`):

### Formato Largo (*Long / Tidy*)

Ideal para manipulaciones con `dplyr` y gráficos con `ggplot2`:

```{r datos-long, eval = has_api}
datos_temp <- sinia_datos(id = 1, pivot = "long")
head(datos_temp, 12)
```

### Formato Ancho (*Wide*)

Ideal para reportes tabulares o resúmenes ejecutivos:

```{r datos-wide, eval = has_api}
datos_wide <- sinia_datos(id = 1, pivot = "wide")
head(datos_wide, 6)
```

---

## 4. Visualización con ggplot2

Podemos combinar fácilmente los datos obtenidos con la estética del SINIA:

```{r visualizacion, eval = has_api}
# Descargar serie temporal de temperatura en formato tidy
df <- sinia_datos(1, pivot = "long")

# Filtrar departamentos representativos de costa, sierra y selva
deptos <- c("Lima", "Loreto", "Cusco", "Piura", "Puno")

df |>
  filter(departamento %in% deptos, !is.na(valor)) |>
  ggplot(aes(x = anio, y = valor, color = departamento)) +
  geom_line(linewidth = 1.1) +
  geom_point(size = 2.5) +
  scale_color_manual(values = c(
    "Lima" = "#1B75BC",
    "Loreto" = "#78BE20",
    "Cusco" = "#E07A26",
    "Piura" = "#38B6FF",
    "Puno" = "#7B3F7B"
  )) +
  labs(
    title = "Evolución de la Temperatura Promedio Anual (°C)",
    subtitle = "Fuente: SINIA / SENAMHI - Perú",
    x = "Año",
    y = "Temperatura Promedio (°C)",
    color = "Departamento"
  ) +
  theme_minimal(base_family = "sans") +
  theme(
    plot.title = element_text(face = "bold", color = "#0E4B75"),
    legend.position = "bottom"
  )
```

---

## 5. Objeto Integrado (`sinia_estadistica`)

Si requieres tanto la ficha técnica completa como los datos tabulares en una sola estructura:

```{r estadistica, eval = has_api}
est <- sinia_estadistica(1, pivot = "long")
est
```
